【裁判字號】    96,上,929
【裁判日期】    970630
【裁判案由】    分配表異議之訴
【裁判全文】
臺灣高等法院民事判決           96年度上字第929號
上  訴  人  丙○○
            乙○○○
共      同
訴訟代理人  羅明宏律師
被 上訴 人  甲○○
訴訟代理人  林國漳律師
上列當事人間分配表異議之訴事件，上訴人對於中華民國96年9
月28日臺灣宜蘭地方法院96年度訴字第44號第一審判決提起上訴
，經本院於97年6月3日言詞辯論終結，判決如下：
    主      文
原判決關於駁回上訴人後開第二項之訴部分暨命上訴人負擔訴訟
費用之裁判均廢棄。
台灣宜蘭地方法院九十五年度執字第二Ｏ一五號清償債務強制執
行事件於民國九十六年一月二日所作成之強制執行金額計算書分
配表編號第六次序第一順位抵押權，債權原本新台幣參佰萬元，
債權利息新台幣壹佰零肆萬玖仟肆佰貳拾伍元，應受分配金額新
台幣參佰參拾肆萬零伍佰肆拾貳元 (除確定部分外)，應予更正
全數剔除。
第一、二審訴訟費用由被上訴人負擔。
    事實及理由
一、本件上訴人聲明求為判決：(一)原判決關於駁回上訴人後開第
    (二)項之訴部分廢棄。(二)台灣宜蘭地方法院95年度執字第2015
    號清償債務強制執行事件 (下稱系爭強制執行事件)於民國
    （下同）96年1月2日所作成之強制執行金額計算書分配表 (
    下稱系爭分配表)編號第6次序第一順位抵押權，債權原本新
    台幣 (下同)300 萬元，債權利息104萬9,425元，應受分配
    金額334萬542元 (除確定部分外)，應予更正全數剔除。
    被上訴人聲明求為判決：上訴駁回。
二、上訴人起訴主張：債務人陳國華於88年7月26日提供其所有
    坐落宜蘭市○○段61-2、61-3地號土地（下稱系爭土地）為
    擔保，設定債權金額300萬元 (下稱系爭債權)之抵押權與被
    上訴人 (下稱系爭抵押權)與。嗣於95年間，上訴人持原執
    行法院前所核發之93年度執壬字第6611號債權憑證，向原執
    行法院聲請對債務人陳國華所有系爭土地及同所61-4、61-5
    、61-9地號土地等5筆土地強制執行 (即系爭強制執行事件)
    ，經原執行法院將上開5筆土地併予查封、拍賣，並於拍定
    後，將所得價金351萬1,900元 (其中之209萬4,000元為系爭
    土地之拍定總金額)於96年1月2日作成系爭分配表，將系爭
    債權全數認作第一順位抵押權，列為第6次序優先受償，並
    自89年12月26日起按年息6%計算遲延利息，惟依系爭分配表
    附註欄記載，被上訴人並未提出系爭債權之證明文件，則系
    爭分配表逕將系爭債權列入，足生損害於後次序之債權人即
    上訴人。又依被上訴人所提出之土地抵押權設定契約書(下
    稱系爭抵押權設定契約書)記載，系爭債權之權利存續期間
    係自88年7月26日起至89年7月25日止，可見系爭債權之請求
    權已罹於時效而消滅，則依民法第880條規定，系爭抵押權
    亦隨之消滅，已無優先受償之權利等情，爰依據強制執行法
    第41條第1項前段之規定，提起分配表異議之訴，求為將系
    爭分配表編號第6次序第一順位抵押權，債權原本300萬元，
    債權利息104萬9,425元，應受分配金額334萬542元予以更正
    剔除 (原審判命將系爭分配表編號第6次序第一順位抵押權
    ，更正為債權原本226萬元，債權利息79萬567元，應受分配
    金額305萬567元；而駁回上訴人其餘之請求。上訴人就其敗
    訴部分聲明不服，提起上訴；被上訴人就其敗訴部分並未聲
    明不服，而告確定)。
    被上訴人則以：伊於88年7月間陸續借款予債務人陳國華，
    陳國華並於88年7月26日將系爭土地設定系爭抵押權予伊，
    用以擔保系爭債權。因陳國華積欠上訴人之債務未清償，致
    系爭土地為原執行法院予以查封、拍賣，並將系爭債權列為
    第6次序優先受償，因系爭債權全數未受清償，伊業已依強
    制執行法第34條第2項規定，向原執行法院提出權利證明文
    件，聲明參與分配；又伊與陳國華間確有於300萬元之範圍
    內設定系爭抵押權之合致意思表示存在，且依民法第861條
    但書規定及最高法院47年台上字第535號判例，抵押權成立
    之從屬性，僅須實行抵押權時，有被擔保之債權存在，即為
    已足，故系爭債權縱有部分係發生在系爭抵押權設定之後，
    仍應計入系爭抵押權所擔保之債權；又消滅時效之抗辯僅係
    債務人所得行使之權利，而債務人陳國華既未對伊提出時效
    抗辯，伊仍得對債務人陳國華請求已逾5年之利息，並以之
    聲明參與分配云云，資為抗辯。
三、經查債務人陳國華於88年7月26日提供系爭土地為擔保設定
    債權金額300萬元之一般抵押權與被上訴人。嗣於95年間，
    上訴人持原執行法院前所核發之93年度執壬字第6611號債權
    憑證，向原執行法院聲請對債務人陳國華所有系爭土地及同
    所61-4、61-5、61-9地號土地等5筆土地強制執行，經原執
    行法院將上開5筆土地併予查封、拍賣，並於拍定後，將所
    得價金351萬1,900元 (其中之209萬4,000元為系爭土地之拍
    定總金額)於96年1月2日作成系爭分配表，將系爭扺押權列
    為編號第6次序優先受償，並自89年12月26日起按年息6%計
    算利息之事實，為兩造所不爭執，並有系爭抵押權設定契約
    書及他項權利證明書可證（見原審卷7、8頁），且經本院調
    取系爭強制執行事件查明屬實，自堪信為真實。
四、上訴人主張系爭抵押權設定時，並無被擔保債權之合意存在
    ，就抵押權之從屬性而言，系爭抵押權並未成立；又縱認系
    爭抵押權業已成立，惟債務人陳國華亦已清償其所欠對被上
    訴人之借款，系爭抵押權亦已因失所附麗，被上訴人亦無從
    聲明參與分配等語。雖為被上訴人所否認，並以前揭情詞置
    辯，惟查：
(一)、按抵押權人聲請拍賣抵押物，在一般抵押，因必先有被擔保
    之債權存在，而後抵押權始得成立，故祇須抵押權已經登記
    ，且登記之債權已屆清償期而未受清償，法院即應准許之，
    非若最高限額抵押，於抵押權成立時，可不必先有債權存在
    (最高法院71年台抗字第306號判例參照)。本件兩造既均不
    爭執系爭抵押權為一般抵押權，而非最高限額抵押權 (見本
    院卷243頁背面)，依上開說明，其成立之前提，自應有被擔
    保之債權存在。又一般抵押權所擔保之債權，依民法第861
    條但書規定，固可由契約當事人自行訂定，並以將來預定發
    生之債權為被擔保之債權，惟該將來發生之債權金額仍須預
    定，方屬設定在前之一般抵押權所得擔保之範圍 (最高法院
    47 年台上字第535號判例、91年度台上字第1955號判決參照
    )。又按當事人主張有利於己之事實者，就其事實有舉證之
    責任，民事訴訟法第277條前段定有明文。本件被上訴人既
    抗辯系爭抵押權確有擔保之系爭債權存在，且伊與債務人陳
    國華間就系爭抵押權所擔保之債權亦包括系爭抵押權設定後
    所發生者，已達成意思表示之合致，自應就上開有利於己之
    事實，負舉證責任。
(二)、被上訴人抗辯：伊在設定系爭抵押權之前或之後，所匯付予
    債務人陳國華之借款，已高達486萬元云云，並提出匯款申
    請書7紙為證 (見原審卷27至33頁)。惟查，上開匯款申請書
    之匯款日期及金額分別為：88年7月14日匯款46萬元；
    88 年7月17日匯款60萬元；88年7月22日匯款40萬元；
    88 年7月27日匯款30萬元；88年8月3日匯款50萬元；88
    年8月17日匯款200萬元；89年5月18日匯款60萬元。然查
    上開匯款之其中第筆及第筆匯款，已為原判決認定並非
    系爭抵押權所擔保之債權，並據以更正剔除系爭分配表所列
    被上訴人之應受分配金額，而為被上訴人此部分敗訴判決，
    ，未據被上訴人聲明不服而告確定。另上開匯款之其中第
    筆、第筆及第筆匯款日期，既均係發生在系爭抵押權88
    年7月26日設定之前，足認上開3筆匯款共計146萬元 (其計
    算式為：46萬元＋60萬元＋40萬元＝146萬元)，應屬系爭抵
    押權所擔保之債權。至其餘第筆及第筆匯款，其匯款日
    期均係發生在系爭抵押權設定之後，則系爭抵押權所擔保之
    債權，是否亦及於上開2筆匯款，端視被上訴人與債務人陳
    國華間於設定系爭抵押權前，已否預就上開2筆匯款金額，
    達成亦屬系爭抵押權所擔保債權之意思表示合致。經查：
  1.債務人陳國華在原審固證稱：「設定之前我確實已經陸續向
    甲○○借款二百多萬元，當然是在設定之後對方才願意給我
    借款」云云 (見原審卷48頁)，惟經核上開第筆匯款30 萬
    元及第筆匯款50萬元之匯款日期，依序為88年7月27日及
    同年8月3日，相隔數日，倘陳國華在系爭抵押權設定前，已
    預與被上訴人達成上開借款80萬元 (其計算式為：30萬元＋
    50萬元＝80萬元)之意思表示合致，則被上訴人何須在系爭
    抵押權設定後，將上開預定借款金額分2筆，並於不同日期
    匯付？雖陳國華在原審復證稱：「甲○○在設定後有再將二
    百六、七十萬元與三百萬元間的差額再補借給我」、「就是
    在設定之後，扣掉設定費用所補的差額，約20多萬 (元)現
    金」、「是在設定後結算，甲○○再將與300萬元間的差額
    補足現金給我」云云 (見原審卷47、48頁)，惟查果倘被上
    訴人與陳國華間於系爭抵押權設定後，曾就預定借款金額
    300 萬元進行結算，則何以被上訴人未將結算後所應補給陳
    國華之差額20餘萬元，連同上開第筆及第筆匯款，一併
    匯付陳國華，而須大費周章，另以現金給付？在在均與常情
    有悖。是陳國華所為之上開證言，顯有瑕疵可指，尚難遽信
    ，自不足據為認定上開第筆及第筆匯款亦屬系爭抵押權
    所擔保之債權。又陳國華在原審所為之上開證言，既難認係
    真實，則被上訴人在本院聲請再次傳訊陳國華，即無必要。
  2.債務人陳國華固曾簽發發票日期為89年12月25日、付款人為
    華南商業銀行宜蘭分行，票面金額為300萬元之支票1紙(下
    稱系爭支票)交付被上訴人 (見系爭強制執行卷二123 頁)，
    惟經核系爭支票之發票日期在後，距系爭抵押權之設定日期
    88年7月26日，相隔達1年餘，已難認兩者間有何因果關係。
    且經參酌陳國華在原審復證稱：「簽立該支票(指系爭支票)
    是因為我借款並設定抵押後一直沒有繳交利息，故甲○○要
    求我再簽立一張300萬元的支票給她」 ( 見原審卷49頁)，
    益證系爭支票之簽發原因，與系爭抵押權所擔保之債權金額
    無涉，自亦不足據為認定上開第筆及第筆匯款係屬系爭
    抵押權所擔保之債權。被上訴人既不能證明系爭抵押權所擔
    保之債權，包括系爭抵押權設定後始交付之上開第筆及第
    筆匯款，揆諸上開說明，應認系爭抵押權所擔保之債權，
    僅限於上開146萬元。
(三)、末按抵押權係從屬於債權而存在，倘抵押權所擔保之債權，
    已因清償而消滅，則抵押權自不能單獨存在 (最高法院83年
    度台上字第2041號判決參照)。經本院向宜蘭縣羅東鎮農會
    調取被上訴人所開設之活期儲蓄帳號：0000000000號帳戶自
    88年7月1日起至90年12月31日止之交易明細資料，及向華南
    商業銀行宜蘭分行調取債務人陳國華所開設之支票存款帳號
    ：000000000000號帳戶自88年7月1日起至90年12月31日止所
    簽發之支票，互核發現陳國華已分別於：88年7月19日簽
    發金額為60萬元之支票；89年1月7日簽發金額為40萬元之
    支票；89年1月17日簽發金額為40萬元之支票；89 年3
    月7日簽發金額為40萬元之支票；89年5月16日簽發金額為
    35萬元之支票；89年7月14日簽發金額為40萬元之支票予
    被上訴人，並由被上訴人存入其所開設之上開帳戶內兌現 (
    見本院卷46、51至53、55、57、75、90、91、95、106 、
    117頁)，足見陳國華於收受上開88年7月14日第筆匯款46
    萬元後，已自88年7月19日起陸續清償，迄89年7月14日，其
    清償總額高達255萬元 (其計算式為：60萬元＋40萬元＋40
    萬元＋40萬元＋35萬元＋40萬元＝255萬元)，且上開金額，
    尚不包括陳國華所經營之新宜興食品工業股份公司曾於88
    年8月18日清償上開88年8月17日第筆匯款200萬元部分 (
    見原審卷33頁；本院卷47頁)，經衡酌陳國華向被上訴人所
    清償之上開總金額，遠超過系爭抵押權所擔保之債權額146
    萬元，且其清償日期亦晚於該146萬元之借款日期，而被上
    訴人就上開清償事實，復不能為相異之說明及舉證 (見本院
    卷233、234頁)，足認上訴人所為陳國華已全數清償系爭抵
    押權所擔保之債權之主張，應屬真實。至系爭抵押權是否失
    其存在與系爭抵押權設定登記是否塗銷，係屬二事，是被上
    訴人以系爭抵押權設定登記迄未塗銷為由，所為陳國華尚未
    清償債務之抗辯，殊不足取。系爭抵押權所擔保之債權146
    萬元既已因清償而消滅，揆諸前開說明，系爭抵押權亦因失
    所附麗而不復存在，從而，系爭分配表自不得將已消滅之系
    爭抵押權所擔保之債權，列為第6次序優先受償並按年息6%
    加計遲延利息。
五、綜上所述，上訴人依據強制執行法第41條第1項之規定，請
    求將系爭分配表編號第6次序第一順位抵押權，債權原本新
    台幣 (下同)300 萬元，債權利息104萬9,425元，應受分配
    金額334萬542元 (除確定部分外)，應予更正全數剔除，自
    屬應予准許。從而，原審就上開部分，所為上訴人敗訴之判
    決，尚有未洽，上訴論旨指摘原判決此部分不當，求予廢棄
    改判，為有理由。
六、至兩造其餘之攻擊或防禦方法及未經援用之證據，經本院斟
    酌後，認為均不足以影響本判決之結果，自無逐一詳予論駁
    之必要，併此敘明。
七、據上論結，本件上訴為有理由，依民事訴訟法第450條、第
    78條，判決如主文。
中    華    民    國    97    年     6    月    30    日
                    民事第六庭
                        審判長法  官  林鄉誠
                              法  官  梁玉芬
                              法  官  許紋華
正本係照原本作成。
如不服本判決，應於收受送達後20日內向本院提出上訴書狀，其
未表明上訴理由者，應於提出上訴後20日內向本院補提理由書狀
（均須按他造當事人之人數附繕本）上訴時應提出委任律師或具
有律師資格之人之委任狀；委任有律師資格者，另應附具律師資
格證書及釋明委任人與受任人有民事訴訟法第466條之1第1項但
書或第2項（詳附註）所定關係之釋明文書影本。
中    華    民    國    97    年     7    月     1    日
                              書記官  潘大鵬
附註：
民事訴訟法第466條之1（第1項、第2項）：
對於第二審判決上訴，上訴人應委任律師為訴訟代理人。但上訴
人或其他法定代理人具有律師資格者，不在此限。
上訴人之配偶、三親等內之血親、二親等內之姻親，或上訴人為
法人、中央或地方機關時，其所屬專任人員具有律師資格並經法
院認為適當者，亦得為第三審訴訟代理人。


司法院資訊處製作；財團法人民間司法改革基金會備份。
